臺灣臺北地方法院民事判決　　　　　　　94年度訴字第1528號
原　　　告　乙○○
訴訟代理人　趙建興律師
被　　　告　慶豐商業銀行股份有限公司
法定代理人　甲○○
訴訟代理人　丙○○
上列當事人間請求債務人異議之訴事件，本院於九十四年十月四
日言詞辯論終結，判決如下：
    主  文
原告之訴駁回。
訴訟費用由原告負擔。
    事實及理由
壹、程序方面：
    按訴狀送達後，原告不得將原訴變更或追加他訴，民事訴訟
    法第255條第1項前段定有明文。本件原告於起訴時，爰依強
    制執行法第14條第1項提起債務人異議之訴，並聲明：台灣
    台北地方法院93年度執字第1478號返還借款強制執行事件，
    就被告請求原告給付之金額超過新台幣（下同）1,771,868
    元部分，所為之強制執行程予，應予撤銷。該起訴狀已於民
    國94年4月19日送達予被告，嗣被告竟於94年9月26日具狀表
    示改依民法不當得利之法律關係，變更聲明為：被告應給付
    原告827,471元及自94年7月1日起迄清償日止，按年息5%計
    算之利息，原告此舉，屬於將原訴變更他訴之情形甚明，被
    告對此原告訴之變更，已明白表示不同意。按當事人、訴訟
    標的及訴之聲明為訴之三要素，其一有變更、追加情形，即
    屬訴之變更、追加。而民事訴訟法第255條第4款所謂「因情
    事變更而以他項聲明代最初之聲明」，係指因客觀情事有所
    變更，無法達原來訴訟之目的，而有變更最初聲明之必要而
    言。是以解釋上須有「情事變更」之客觀事實狀態有變動為
    必要，至於主觀上認定之錯誤，非得屬「情事變更」之範疇
    。經查，本院93年度執字第1478號返還借款強制執行事件，
    執行法院於93年4月25日，因被告之聲請，對原告在第三人
    合作金庫銀行股份有限公司（以下簡稱合庫銀行）所存在之
    股金債權執行而核發移轉命令，該移轉命令經本院於93年5
    月6日送達第三人合庫銀行收受而生效，因原告在合庫銀行
    之股金債權有300餘萬元，而被告聲請強制執行之債權額僅
    200 餘萬元，於法院核發移轉命令時，原告對合庫銀行之股
    金債權，已移轉予被告而生全部清償之效力，是本件強制執
    行程序當時即已終結，至於被告何時以債權人之身分向合庫
    銀行收取股金滿足債權，此乃被告行使權利之自由，尚與強
    制執行程序終結與否之認定無涉。是上揭強制執行程序業已
    終結之客觀事實狀態，自斯時起，迄至94年間原告提起本件
    第三人異議之訴審理時止，皆未變動，原告於訴訟繫屬中，
    竟爰依「情事變更」原則，為訴之變更，顯與法違，不應准
    許，合先敘明。
貳、實體方面：
一、原告起訴主張：被告前於民國93年1月8日執台灣台中地方法
    院90年度執字第5151號債權憑證，聲請鈞院執行處就原告在
    第三人合庫銀行之股金核發執行命令，經鈞院於93年1月14
    日以北院錦93年度執壬字第1478號執行命令，禁止原告收取
    對第三人合庫銀行之股金債權，嗣因合庫銀行聲明異議，再
    於93年2月1日以北院錦93年度執壬字第1478號執行命令，將
    原執行命令撤銷，改發附期限扣押命令，再因本件被告之聲
    請，變更請求金額而於93年4月13日發函通知，後於93年4月
    25日再發執行命令在案，依該執行命令所載被告請求執行之
    數額為新台幣（下同）2,012,642元，及其中1,056,877元自
    90年4月18日起至清償日止，按年息11%計算之利息，暨按上
    開而率20%加計違約金。惟按被告於94年3月9日提出債權計
    算書所載有下列之錯誤：
  (一)被告請求執行之數額依執行命令所載為2,012,642元及其中
    本金1,056,877元暨利息、違約金等，被告在債權計算書中
    既載明計息本金為1,056,877元，並自90年4月18日起至94年
    6月30日止計算之利息及違約金，則何來債權金額2,012,643
    元，此部分顯屬錯誤溢計，應予剔除。
　(二)又本件系爭借款業經清償本金逾80萬元，是借款本金已不到
    100萬元，何以有被告主張之本金1,056,877元。又被告主張
    90年4月18日起至94年6月30日止之利息488,914元、違約金9
    7,783元亦無理由，蓋90年間，被告即向第三人合庫銀行求
    償原告在該銀行之股金債權，當時適逢台中市第11信用合作
    社因經營不善，經財政部指定中央存款保險公司為接管人，
    嗣又由合庫銀行概括承受該社全部營業及資產、負債並繼續
    營業，原合作社之資金即予凍結進行金融重整，致被告無法
    受償，是自90年4月18日以後之利息、違約金係非屬可歸責
    原告，此部分之債務，應予扣除。
  (三)本件原告認為被告得執行之數額應為1,771,868元，其計算
    方式為:
    (1)0000000*11%*1825=581282元（計85年-90年）利息。
    (2)581282*20%=116256元（違約金）。
    (3)0000000+581282+116256=0000000元（債權總金額）。
    (4)0000000（債權額）+6337（執行費）+11076（訴訟費用）
      =0000000元。
    是本件被告得聲請強制執行受償之金額應為1,771,868元，
    被告逾此金額部分之請求即無理由，其所為之強制執行程序
    應予撤銷，為此提起本件訴訟，求為聲明：台灣台北地方法
    院93年度執字第1478號返還借款強制執行事件，就被告請求
    原告給付之金額，超過1,771,868元部分，所為之強制執行
    程序，應予撤銷。
二、被告則以：本件系爭強制執行程序，係被告前於93年1月8日
    執台灣台中地方法院90度執八字第5115號債權憑證，向鈞院
    聲請強制執行原告在合庫銀行之股金債權，經鈞院以93年度
    執字第1478號受理在案，並由鈞院民事執行處於93年4月25
    日核發移轉命令，將原告對合庫銀行之股金債權轉於被告，
    因移轉命令送達予第三人生效後，債權人即成該債權之主體
    ，原告對被告之債務視為已受清償，執行程序因之終結。本
    件原告提起本件債務人異議之訴時，系爭債權業經移轉予被
    告而執行程序終結，是原告之請求，根本無從撤銷強制執行
    程序以為救濟，與法律規定不符等語，並聲明駁回原告之訴
    。
三、按執行名義成立後，如有消滅或妨礙債權人請求之事由發生
    ，債務人得於強制執行程序終結前，向執行法院對債權人提
    起異議之訴。強制執行法第14條定有明文。又強制執行法第
    14條及第14條之1所定債務人異議之訴，以排除執行名義之
    執行力為目的，是各該條所謂「強制執行程序終結」，係指
    執行名義之強制執行程序終結而言，執行名義之強制執行程
    序，進行至執行名義所載債權全部達其目的時，即為終結。
    最高法院著有65年台上字第2920號判例及87年度台上字第29
    89號裁判意旨足參。本件原告起訴爰依強制執行法第14條之
    規定，提起債務人異議之訴，請求應將本院93年度執字第14
    78號返還借款強制執行事件，就被告請求原告給付之金額超
    過1,771, 868元部分所為之強制執行程序，予以撤銷。惟查
    ，本件被告本於台灣台中地方法院90年度執字第5115號債權
    憑證之強行名義，於93年1月9日具狀請求對本件原告於合庫
    銀行之存款債權、股金聲請強制執行，請求執行之金額為
    3,466,35 9元，及其中1,202,077元自94年4月18日起至清償
    日止，按年息11%計算之利息，暨按上開利率20%加計之違約
    金。嗣本件被告於93年3月24日又再具狀請求變更執行金額
    為2,012,6 42元及其中1,056,877元自94年4月18日起至清償
    日止，按年息11%計算之利息及按上開利率20%加計之違約金
    。此項強制執行之請求，業經本院執行處於93年4月25日以
    北院錦93執王字第1478號執行命令，對第三人即合庫銀行核
    發移轉命令，命令「債務人乙○○對第三人合作金庫銀行股
    份有公司之股金債權，在新台幣貳佰零壹萬貳仟陸佰肆拾貳
    元，及其中新台幣壹佰零伍萬陸仟捌佰柒拾柒元，及自民國
    九十年四月十八日起至清償日止，按年利率百分之十一計算
    之利息，暨按上開利率百分之二十加計之違約金範圍內，應
    依本命令將該債權移轉予債權人（即本件被告）。」此項命
    令已於93年5月6日送達予合庫銀行收受。按執行法院所發之
    收取命令與移轉命令不同，前者債權人僅取得以自己名義向
    第三人收取金錢債權之收取權，債務人僅喪失其收取權，而
    未喪失其債權。後者債務人對於第三人之金錢債權已移轉於
    債權人，債務人即喪失其債權（最高法院63年台上字第1966
    號著有判例）。是移轉命令具有準物權之效力，對第三人送
    達生效後，債權直接移轉予執行債權人，執行債權人即成為
    該債權之主體，其債權視為已受清償。至於本件被告何時向
    合庫銀行收取該債權，此乃涉及本件被告對合庫銀行股權債
    權何時清償之問題。因本件被告所聲請強制執行之執行名義
    債權，已因本院發給上揭移轉命令而滿足，是執行名義所載
    債權已全部達其目的，揆諸首揭說明所示，本院93年度執字
    第1478號執行程序，於本院對合庫銀行核發移轉命令，並經
    送達合庫銀行時（即93年5月6日），即為終結。本件原告遲
    至94年3月28日始提起本件債務人異議之訴，顯與法律規定
    不符，其訴為無理由，自應駁回。
四、再按當事人主張有利於己之事實者，就其事實有舉證之責任
    。民事訴訟法第277條定有明文。又按債務人異議之訴，須
    以其主張消滅或妨礙債權人請求之事由係發生於執行名義成
    立後者始得為之，若其主張此項事由在執行名義成立之前即
    已存在，則為執行名義之裁判縱有不當，亦非異議之訴所能
    救濟。最高法院66年台上字第3281號著有判例足參。茲就原
    告主張被告所請求執行之執行債權不存在之事項，是否可採
    ，分述如次：
　(一)被告本次聲請強本院制執行之執行名義，即台灣台中地方法
    院90年度執八字第5115號債權憑證，該執行名義所載之債權
    金額為1,20 2,077元，及其中借款本金1,056,877元部分，
    自73年9月8日起至清償日止，按年息11%計算之利息，其逾
    期6個月以內者，按上開利率10 %，超過6個月者，就超過部
    分按上開利率20%計算違約金。未段執行受償情形記載：已
    受償執行費用6,337元，本金0元，及自73年9月8日起至90年
    4月17日止之利息及違約金2,312,739元其中之48,457元，合
    計54,947元，此有被告提出該執行名義影本在卷可稽。
  (二)本次被告於93年1月18日具狀聲請強制執行時，原請求之金
    額為3,466,359元，及其中1,202,077元自90年4月18日起至
    清償日止，按年息11%計算之利息，暨按上開利率20%計算之
    違約金。但原告於本次強制執行程序進行中，曾向本院執行
    處聲明異議主張前揭債權中，關於85年3月5日前之利息請求
    權，已因罹於時效而消滅，並經台灣台中地方法院93度訴字
    第4099號判決確定，是被告於93年3月19日具狀減縮請求執
    行債權金額為2,012,642元，及其中1,056,877元自90年4月
    18日起至清償日止，按年息11%計算之利息及按上開利率
    20%計算之違約金。至於執行債權金額2,012,642元，係包括
    前次執行時完全未受清償之執行名義所載債權請求本金1,20
    2,077元，及其中借款本金1,056,877元部分，自85年3月6日
    起至前次執行法院分配基準日90年4月17日止，未受償之利
    息及違約金之總和金額。
  (三)至於原告就被告據以請求執行之本金債權，主張係原告於72
    年8月4日擔任借款人安邦工業股份有限公司（以下簡稱安邦
    公司）向被告銀行改制前之國泰信託股份有限公司借款180
    萬元之連帶保證人，而該筆借款，經原告查訪得知借款人已
    清償本金逾80萬元，是系爭借款本金應不到100萬元云云。
    查本件借款債權本金尚欠1,056,877元未為清償之事實，業
    據台灣台中地方法院以74年度訴字第72號確定判決所認定，
    若原告指稱於受判決前已為清償之事實，應該事件既受法院
    判決確定，當事人間自應受該確定判決既判力之拘束，已不
    得再為爭執；若原告指稱是確定判決後所生之清償事由，此
    已為被告所否認，依舉證責任之分配原則而言，原告對此有
    利於己之事實，負舉證之責，惟原告對於借款人確已清償本
    金逾80萬元之有利於己之事實，並未具體提出證據以證其說
    ，則其空言指摘「查訪得知」，是否可採，不無疑義。
  (四)另原告主張被告不得請求系爭借款本金自90年4月18日以後
    之利息、違約金之理由，係以被告於90年間，向第三人合庫
    銀行求償原告在該銀行之股金債權，當時適逢台中市第11信
    用合作社因經營不善，經財政部指定中央存款保險公司為接
    管人，嗣又由合庫銀行概括承受該社全部營業及資產、負債
    並繼續營業，原合作社之資金即予凍結進行金融重整，致被
    告無法受償為據，主張自90年4月18日以後之利息、違約金
    ，非屬可歸責原告之事由而未受清償云云。惟查，對於已到
    期之借款債務，債務人本應負有即時清償之義務，若屆期未
    為清償，自應按約定之利率，計算利息、違約金。本件原告
    逾期未清償借款本金，依約自應負有按期給付利息、違約金
    之義務，被告聲請強制執行，無非是原告拒絕主動清償債務
    之情形下，借由法院強制執行程序，得以執行滿足其債務之
    方法，是被告聲請強制執行程序並受償全部債權前，債務人
    對於該筆債務，仍應負有按期給付利息、違約金之義務甚明
    。是以，本件被告雖曾於90年間聲請強制執行未果，並無卸
    於原告對於積欠借款本金，所應支付之利息及違約金義務，
    原告所辯，並不足採。
  (五)另關於本件系爭借款本金未清償前應給付之違約金，契約當
    事人既約定按約定利息之利率10%或20%計算之，此業經台灣
    台中地方法院74年訴字72號確定判決所認定，依民事訴訟法
    第400條第1項之規定，已生確定判決之既判力，無論該違約
    金是否有過高或不當之情形存在，本院均不得再予審酌。是
    被告依據原確定判決所載之違約金計算方式，請求強制執行
    該部分之債權，並非不當，原告所述，洵非可採。
五、綜上所述，本件原告提起本件債務人異議之訴時，其強制執
    行程序業已終結，且原告指稱被告有不當受償之情形，亦不
    存在，從而，原告訴請如原告訴之聲明所載，即無理由，應
    予駁回。
六、因本案事證已臻明確，兩造其餘主張陳述及所提之證據，均
    毋庸再予審酌，附此敘明。
七、結論：
    本件原告之訴為無理由，依民事訴訟法第78條，判決如主文
    。
中　　華　　民　　國　　94　　年　　10　　月　　28　　日
                    民事第五庭法　    官　陶亞琴
以上正本係照原本作成
如對本判決上訴，須於判決送達後20日內向本院提出上訴狀
中　　華　　民　　國　　94　　年　　10　　月　　28　　日
                              法院書記官　吳芳玉
